---
title: "Final exam: mortality dataset"
format: html
editor: visual
author: "Abdel-Hamid MAKARIMI"
date: "2023-11-15"
---

## Getting the data

This dataset -- imported from **Our World in Data** -- contains data about the share of deaths attributable to each of several causes of death in several countries from 1990.

This first chunk imports the data (in an object called `df`) and the `tidyverse` library. Add other library calls here if you use other libraries in your work.

```{r setup, message=FALSE}
library(tidyverse)
df <- read_csv("df_mortality.csv")
```

## Recap: exam rules

You have **two hours.**

At the end of the 2 hours, send the `.qmd` file **adding your name to the file** either via gitlab push or via email at [paolo.crosetto\@gmail.com](mailto:paolo.crosetto@gmail.com) or [paolo.crosetto\@inrae.fr](mailto:mailto:paolo.crosetto@inrae.fr).

**Two** basic points are awarded if the `.qdm` properly compiles on my machine (once all the proper libraries are installed).

You will have to answer **4 questions** on the data. They are of *increasing difficulty* and mobilize the tools we used in the course. The questions give **3**, **4**, **5** and **6** points respectively (total = **18**, plus the 2 basic point, **20**).

Some other rules/hints

-   feel free to answer in any order you want but please do not change the structure of this `.qmd`.
-   feel free to add other code chunks if you need them
-   please do explain what you are doing in the text bits, to expose your reasoning behind the data manipulation

## Good luck!

## Question 1 (3 points)

Concentrez vous sur les cancers. Y a-t-il une différence de dynamique dans le taux de mortalité pour cancer entre les USA, la France, la Chine, l'Inde, le Japon et le Nigéria?

Commentez: quels pays a vu la plus forte augmentation? Lequel est le plus stable? Est-ce que la part de morts de cancer décroit quelque part?

```{r q1}
library(tidyverse)

pays <- c('United States' , 'France' , 'Japan' , 'China' , 'India', 'Nigeria')

df %>% 
  filter(country %in% pays) %>%
  select(country, year, `Cancers (%)`) %>% 
  rename(Cancers = `Cancers (%)`) %>%  # Renommer la colonne
  ggplot(aes(x = year, y = Cancers, color = country)) +
  geom_line(size = 1.5) +
  labs(title = "Dynamique du pourcentage de décès dus aux cancers",
       x = "Année",
       y = "Pourcentage de décès dus aux cancers") +
  theme_minimal()
  
```


```{r}
df %>% 
  filter(country %in% pays) %>%
  select(country, year, `Cancers (%)`) %>% 
  rename(Cancers = `Cancers (%)`) %>%
  group_by(country) %>%  # Groupement par pays
  summarise(diff_percentage = ((last(Cancers) - first(Cancers)) / first(Cancers)) * 100) %>%
  ggplot(aes(x = country, y = diff_percentage, fill = country)) +
  geom_bar(stat = "identity") +
  labs(title = "Variation du taux de décès par pays",
       x = "Pays",
       y = "Différence en pourcentage",
       fill = "Pays") +
  theme_minimal() +
  theme(legend.position = "none", 
        plot.title = element_text(face = "bold", size = 14, hjust = 0.5),
        axis.text = element_text(size = 8),
        axis.title = element_text(face = "bold", size = 10))

```
Commentaire :


  Au fil des années , le pays ayant gardé son taux de décès dû aux cancers plus ou moins stable est les Etats Unis

  Celui ayant une grande augmentation est l'Inde qui a quasi atteint le même nombre que les Etats-Unis

  Et on observe chez La Chine et le Nigeria une rapide augmentation aussi

  Les dynamiques entre les pays ne sont pas les mêmes. Certains connaissent une rapide évolution tandis que d'autre tendent à être stable et les derniers connaissent même des diminutions ( Japon et France)


## Question 2 (4 points)

Plottez la dynamique depuis 1990 de toutes les causes de mort qui comptent pour plus de 3% des morts en France et en Espagne.

Commentez: combien de causes cela répresente? Quelle est la cause la plus importante? Laquelle montre une croissance plus rapide? Comparez les pays.

```{r q2}
df %>%
  filter(country %in% c('France', 'Spain')) %>%
  group_by(country) %>%
  rename(
    Cancers = `Cancers (%)`,
    Cardiovascular = `Cardiovascular diseases (%)`,
    Respiratory = `Respiratory diseases (%)`,
    Diabetes = `Diabetes (%)`,
    Dementia = `Dementia (%)`
  ) %>%
  select_if(~ all(. > 3.00)) %>%
  ggplot(aes(x = year)) +
  geom_line(aes(y = Cardiovascular, color = 'Cardiovascular'), size = 1.5) +
  geom_line(aes(y = Cancers, color = 'Cancers'), size = 1.5) +
  geom_line(aes(y = Respiratory, color = 'Respiratory'), size = 1.5) +
  geom_line(aes(y = Diabetes, color = 'Diabetes'), size = 1.5) +
  geom_line(aes(y = Dementia, color = 'Dementia'), size = 1.5) +
  labs(
    title = "Dynamique du pourcentage de décès",
    subtitle = "Pourcentage de décès dus à différentes causes",
    x = "Année",
    y = "Pourcentage de décès",
    color = "Cause de décès"
  ) +
  theme_minimal() +
  facet_wrap(~country, scales = "free_y") +
  theme(
    legend.position = "top",
    legend.title = element_blank(),
    panel.grid.minor = element_blank(),
    panel.grid.major.y = element_line(color = "gray", linetype = "dashed"),
    strip.background = element_blank(),
    strip.text = element_text(size = 11, face = "bold")
  )

  
```

Commentaire : 
combien de causes cela répresente? :
Cela représente 5 causes 


Quelle est la cause la plus importante? : 
- la cause la plus importante en France est tout d'abord Les maladies cardiovasculaires dans les années avant 2000 avant que ca ne soit le cancer récemment
- en Espagne la cause la plus importante reste les maladies Cardiovasculaires


Laquelle montre une croissance plus rapide? Comparez les pays.
En france : Demence
En Espagne : Demence


## Question 3 (5 points)

Un extraterrestre arrive sur terre et veut savoir, sans avoir accès à autre chose que ces données, dans quels pays on a combattu des guerres et quand.

-   Pouvez-vous l'aider à identifier les 10 pays les plus touchés?

-   Parmi ces pays, sur quelles années il y a eu plus de conflit?

```{r q3}
# Sélection des 10 pays les plus touchés
top_countries <- df %>%
  group_by(country) %>%
  summarise(total_percentage_conflicts_deaths = sum(`Conflict (%)`,na.rm=T)) %>%
  arrange(desc(total_percentage_conflicts_deaths)) %>%
  head(10) 
top_countries
```
```{r}

top_countries %>%
  ggplot(aes(x = reorder(country, -total_percentage_conflicts_deaths), y = total_percentage_conflicts_deaths, fill = country)) +
  geom_col() +
  labs(
    title = "Les 10 pays les plus touchés par les conflits",
    x = "Pays",
    y = "Pourcentage total de décès dus aux conflits",
    fill = "Pays"
  ) +
  theme_minimal() +
  theme(
    axis.text.x = element_text(angle = 45, hjust = 1),
    legend.position = "none",
    panel.grid.major.y = element_line(color = "gray", linetype = "dashed"),
    plot.title = element_text(hjust = 0.5)
  )

```


```{r}

# Sélectionnez les 10 pays les plus touchés
top_countries <- df %>%
  group_by(country) %>%
  summarise(total_percentage_deaths = sum(`Conflict (%)`)) %>%
  arrange(desc(total_percentage_deaths)) %>%
  head(10)

conflict_years <- df %>%
  filter(country %in% top_countries$country) %>%
  group_by(country, year) %>%
  summarise(total_percentage_deaths = sum(`Conflict (%)`)) %>%
  arrange(country, desc(total_percentage_deaths)) %>%
  slice(1)  # Sélectionnez la première année avec le pourcentage le plus élevé

conflict_years

```

Années avec le plus de conflits : 2016 - 1997 -1995 - 1990 - 1994 - 1991 - 1992


## Question 4 (6 points)

Quelles étaient les **trois** primaires cause de mort par continent en 1990?

*Note: pour répondre il vous faut la variable "continent". La coder à la main, c'est très long. Mais on a utilisé un jeu de données qui contenait cette variables pendant les cours...*

```{r q4}
data <- gapminder[, 1:2]

df_2 <- inner_join(data, df, by = "country")

```

```{r}
df_2 <- df_2 %>% 
  distinct(country, .keep_all = TRUE) %>% 
  filter(year==1990) %>% 
  group_by(continent) %>% 
  rename(Cancers = `Cancers (%)`,
    Cardiovascular = `Cardiovascular diseases (%)`,
    Respiratory = `Respiratory diseases (%)`,
    Diabetes = `Diabetes (%)`,
    Dementia = `Dementia (%)`,
    Lower_Respi = `Lower respiratory infections (%)`,
    Neonatal = `Neonatal deaths (%)`, 
    Diarrheal = `Diarrheal diseases (%)`,
    Road = `Road accidents (%)`,
    Liver = `Liver disease (%)`,
    Tuberculosis = `Tuberculosis (%)`,
    Kidney = `Kidney disease (%)`,
    Digestive = `Digestive diseases (%)`,
    HiV = `HIV/AIDS (%)`,
    Suicide = `Suicide (%)`,
    Malaria = `Malaria (%)`,
    Homicide = `Homicide (%)`, 
    Nutritional = `Nutritional deficiencies (%)`,
    Meningitis = `Meningitis (%)`, 
    Protein_malnutrition = `Protein-energy malnutrition (%)`,
    Drowning = `Drowning (%)`,
    Maternetl_deaths = `Maternal deaths (%)`, 
    Parkinson = `Parkinson disease (%)`,
    alcolhol = `Alcohol disorders (%)`,
    intestinal_infection = `Intestinal infectious diseases (%)`,
    durg_disorders= `Drug disorders (%)`,
    hepatitis = `Hepatitis (%)`,
    fire = `Fire (%)`,
    heat_related = `Heat-related (hot and cold exposure) (%)`,
    natural_disasters = `Natural disasters (%)`,
    conflict =`Conflict (%)`,
    terrorism = `Terrorism (%)`)
    

```

```{r}

# Filtrer les données pour l'année 1990
df_1990 <- df_2 %>% filter(year == 1990)

# Rassembler les données en format long
df_long <- df_1990 %>%
  select(country, continent, Cancers, Cardiovascular, Respiratory, Diabetes, Dementia, Lower_Respi,
         Neonatal, Diarrheal, Road, Liver, Tuberculosis, Kidney, Digestive, HiV, Suicide, Malaria,
         Homicide, Nutritional, Meningitis, Protein_malnutrition, Drowning, Maternetl_deaths,
         Parkinson, alcolhol, intestinal_infection, durg_disorders, hepatitis, fire,
         heat_related, natural_disasters, conflict, terrorism) %>%
  pivot_longer(
    cols = c(Cancers, Cardiovascular, Respiratory, Diabetes, Dementia, Lower_Respi,
             Neonatal, Diarrheal, Road, Liver, Tuberculosis, Kidney, Digestive, HiV, Suicide, Malaria,
             Homicide, Nutritional, Meningitis, Protein_malnutrition, Drowning, Maternetl_deaths,
             Parkinson, alcolhol, intestinal_infection, durg_disorders, hepatitis, fire,
             heat_related, natural_disasters, conflict, terrorism),
    names_to = "cause_of_death",
    values_to = "percentage_deaths"
  )


# Grouper par continent et cause de décès, puis calculer la somme des pourcentages
top_causes <- df_long %>%
  group_by(continent, cause_of_death) %>%
  summarise(total_percentage_deaths = sum(percentage_deaths)) %>%
  arrange(continent, desc(total_percentage_deaths)) %>%
  group_by(continent) %>%
  slice_head(n = 3)

print(top_causes)


```

Africa : Cardiovascular, Lower respiratory Infections, Diarrheal
Americas : Cardiocascular, Cancers, Lower respiratory Infections 
Asia : Cardiovascular , Cancers, neonatal 
Europe : Cardiovascular, Cancers, Dementia
Oceania : Cardiovascular, Cancers, Respiratory













